【裁判字號】    97,重上更(一),93
【裁判日期】    980630
【裁判案由】    返還借款
【裁判全文】
臺灣高等法院民事判決              97年度重上更(一)字第93號
    上  訴  人  丙○○即乙○.
                甲○○即乙○.
    共      同
    訴訟代理人  任秀妍律師
    複代理人    張秀菊律師
    上  訴  人  戊○○
    被  上訴人  丁○○
    訴訟代理人  王耀星律師
上列當事人間返還借款事件，上訴人對於中華民國96年5月18日
臺灣士林地方法院95年度重訴字第241號第一審判決提起上訴，
經最高法院發回更審，本院於98年6月16日言詞辯論終結，判決
如下：
    主  文
原判決關於命上訴人丙○○、甲○○之被繼承人乙○○與上訴人
戊○○給付部分，暨該部分假執行之宣告，並命其負擔訴訟費用
之裁判均廢棄。
上開廢棄部分，被上訴人在第一審之訴及假執行之聲請均駁回。
第一、二審及發回前第三審之訴訟費用，均由被上訴人負擔。
    事實及理由
壹、程序部分
一、本件上訴人乙○○於民國98年1月13日本院審理中死亡，其
    繼承人丙○○、甲○○（下稱丙○○等）檢具死亡證明書、
    繼承系統表及戶籍謄本，具狀聲明承受訴訟（見本院卷第10
    2-107頁），依法並無不合，應予准許。
二、按訴訟標的對於共同訴訟之各人必須合一確定者，共同訴訟
    中一人之行為有利益於共同訴訟人者，其效力及於全體；不
    利益者，對於全體不生效力，民事訴訟法第56條第1款定有
    明文。故債權人以各連帶債務人為共同被告提起給付之訴，
    被告一人提出非基於其個人關係之抗辯有理由者，對於被告
    各人即屬必須合一確定，自應適用上開民事訴訟法之規定。
    本件原審判命乙○○、戊○○應於繼承謝靄如遺產範圍之限
    度內，負連帶給付責任，乙○○就其受敗訴判決部分，提起
    上訴，所提上訴理由屬非基於個人關係之抗辯，且有利於共
    同訴訟人，上訴效力自應及於戊○○，爰併列為上訴人，合
    先敘明。
三、上訴人戊○○經合法送達，無正當理由，未於本院言詞辯論
    期日到場，核無民事訴訟法第386條所列各款情形，茲依被
    上訴人之聲請由其一造辯論而為判決。
貳、實體部分
一、被上訴人主張：上訴人之被繼承人謝靄如於81年間向其借款
    新台幣（下同）1,200萬元，已清償600萬元，尚欠600萬元
    ，謝靄如於82年8月8日立具承諾書乙紙，承諾於上訴人所經
    營之永泰建設股份有限公司（下稱永泰公司）與謝靄如合建
    之房屋移轉予謝靄如後，按年息12%之利率返還該600萬元本
    息。永泰公司業於87年10月13日將合建房屋移轉予謝靄如，
    惟謝靄如拒不清償前述本息。上開承諾書非以「謝靄如將房
    屋出售」為還款之停止條件，縱認係以出售為還款條件，因
    謝靄如生前未積極處分房地，應認有以不正當行為阻止條件
    之發生，得類推適用民法第101條第1項規定，視為本件清償
    期已於謝靄如分得房地後5年之合理銷售期間即92年10月間
    屆至，借款請求權時效應自該時起算，其於95年5月提起本
    件訴訟，復於同年8月追加利息之請求，並未罹於時效。再
    者，謝靄如應分得之房屋價值雖尚有1451萬元之差額，惟與
    合建帳款結算後，雙方約定謝靄如給付土地增值稅、追加帳
    等費用後，猶須再給付其140萬元，並未提及本件借款債權
    ，是本件借款債權並未經結算在內，依消費借貸及繼承之法
    律關係，於原審起訴請求乙○○、戊○○應連帶給付600萬
    元及自82年8月8日起至清償日止按年息12%計算之利息，並
    聲明願供擔保請准宣告假執行。經原審判決乙○○及戊○○
    應於繼承謝靄如遺產範圍之限度內，連帶給付被上訴人600
    萬元之本息，並就勝訴部分宣告假執行，另駁回其餘請求。
    乙○○就其敗訴部分提起上訴，被上訴人就其敗訴部分，則
    未聲明不服，而對對造之上訴聲明上訴駁回。
二、丙○○等則以：系爭承諾書並非真正，縱屬真正，依謝靄如
    簽訂之土地房屋合作興建契約書（下稱系爭合建契約書）第
    2條及第16條約定，謝靄如應取得比例持分價值為1億3,174
    萬元，惟僅取得價值1億1,723萬元之房地持分，尚不足1,45
    1萬元部分，由謝靄如與永泰建設公司達成和解，約定與謝
    靄如應負擔之合建款項及系爭借款相抵後，再由謝靄如負擔
    土地增值稅、追加帳等費用，並給付永泰建設公司140萬元
    ，經謝靄如履行後，系爭借款債權自已消滅。再者，依系爭
    承諾書之記載，兩造係約定以「與蔡先生合建之東湖房案本
    人分得部分出售後」為還款之停止條件，惟謝靄如所分配之
    房地迄今均未出售，故停止條件並未成就。又被上訴人係於
    95年5月間提起本件訴訟，故90年5月前之利息請求權，已罹
    於5年時效等語；上訴人戊○○於本院前審另辯稱：其已為
    限定繼承，並經臺灣士林地方法院95年度繼字第144號裁定
    公示催告，被上訴人未於期限內陳報債權，自不得另行起訴
    請求等語答辯，聲明：(一)原判決不利於上訴人部分廢棄；(二)
    上開廢棄部分，被上訴人在第一審之訴及假執行聲請均駁回
    。
三、兩造不爭執之事項：
  (一)乙○○、戊○○均為謝靄如之繼承人（謝靄如於94年11月6
    日死亡，其餘繼承人業已拋棄繼承），戊○○已於法定期限
    內聲請限定繼承，經原審法院以95年度繼字第144號限定繼
    承事件受理在案並依法為公示催告，有戶籍謄本、繼承系統
    表、原審法院94年度繼字第144號裁定、原審法院95年3月14
    日公示催告公告、95年7月27日公告證書在卷（見原審卷第
    21-27、82、83、169、170頁）
  (二)謝靄如因與永泰建設公司於82年間簽訂合建契約書，約定合
    建房屋後由謝靄如分得14戶房地，至謝靄如死亡止，均未出
    售或移轉他人，有合建契約書、建物登記謄本可稽（見本院
    前審卷第97-126頁、原審卷第9-20頁）。
四、被上訴人主張謝靄如於81年間向其借款1,200萬元，已清償
    600萬元，尚欠600萬元，嗣於82年8月8日立具系爭承諾書，
    承諾於永泰建設公司與謝靄如合建之房屋移轉予謝靄如後，
    按年息12%之利率一併返還該600萬元本息云云，上訴人則以
    前詞置辯，是本件爭點首為：(一)系爭承諾書是否為真正？(二)
    謝靄如是否向被上訴人借貸600萬元未清償？
  (一)系爭承諾書是否為真正？
  1.按當事人提出之私文書，必先證其真正，始有形式上之證據
    力，更須其內容與待證事實相關，且屬可信者，始有實質上
    之證據力，私文書之真正，如他造當事人有爭執者，則舉證
    人應負證其真正之責（最高法院22年上字第2536號、47年台
    上字第1784號判例要旨參照）。
  2.被上訴人主張謝靄如曾於81年間向其借款1,200萬元，嗣陸
    續清償其中之600萬元，尚餘600萬元未清償等情，固據其提
    出承諾書乙紙為證（見原審卷第8頁），其上記載「本人於
    民國81年11月27日向丁○○先生借到新台幣計壹仟貳佰萬元
    正，前此曾分次償還借款本金陸佰萬元……所餘借款餘額計
    陸佰萬元正……」等語，並有「謝靄如」字樣之署名，上訴
    人則否系爭承諾書上謝靄如之簽名為真正，經本院檢具兩造
    不爭執謝靄如簽名為真正之合建契約書及相關銀行開戶資料
    等，送請法務部調查局就系爭承諾書上謝靄如之簽名與前述
    文件之簽名是否相符乙節進行鑑定，據復略以：依歸納分析
    、特徵比對方法鑑定，甲類筆跡（即系爭承諾書上謝靄如之
    簽名）與乙類筆跡（即前述合建契約書與銀行開戶資料上謝
    靄如之簽名）雖其形貌近似，但甲類筆跡之「靄」字有部分
    筆劃呈現複筆之不自然情形，該現象究係本人書寫時重複描
    繪抑或其他原因所致，無法認定，本案依現有資料難以鑑定
    甲、乙類簽名筆跡是否出於同一人手筆等情，有法務部調查
    局98年1月5日調科貳字第09700537270號附鑑定書在卷可稽
    （見本院卷第85-86頁），即系爭承諾書上謝靄如之簽名尚
    無法證明為真正。雖被上訴人主張系爭承諾書係在印有「普
    生股份有限公司」字樣之紙張上書寫，證人己○○亦證稱謝
    靄如當時經營普生公司且該紙承諾書係在普生公司簽立等語
    （原審卷156頁），然證人與被上訴人既為夫妻關係，所為
    證詞難免有偏頗被上訴人之虞，自難盡信，而印有普生公司
    名稱之信紙並非僅供謝靄如一人所專用，實難以此認為系爭
    承諾書係謝靄如所書寫。復參以謝靄如因與被上訴人就合建
    契約書所生之權義發生爭執，曾於90年間訴請被上訴人及訴
    外人永泰建設公司、己○○等依合建契約及保證法律關係，
    應連帶給付其1千餘萬元，惟始終未見被上訴人提出謝靄如
    前於81年間曾向其借貸前述款項或提出系爭承諾書，此有臺
    灣士林地方法院90年度重訴字第635號、臺灣高等法法院92
    年度重上字第408號民事判決及最高法院法院94年度台上字
    第1934號民事裁定在卷可佐（見原審卷第100-123頁），倘
    謝靄如確曾於81年間向被上訴人借貸前述款項並立具系爭承
    諾書為憑，衡情，被上訴人應會提出所有相關有利證據，以
    爭取勝訴判決，然其竟捨此承諾書作為抗辯之理由，反而遲
    至謝靄如過世後，始出面對其繼承人加以主張，亦啟人疑竇
    ，被上訴人雖稱合建契約當事人是永泰公司，其非該合建案
    之當事人，無從主張抵銷云云，然謝靄如於前訴訟中，係請
    求被上訴人與永泰公司、己○○連帶給付1千餘萬元，被上
    訴人如以其個人之借款債權行使抵銷抗辯並無不可，所言無
    據，是以上所述，被上訴人主張系爭承諾書為真正，尚不足
    採。
  (二)謝靄如是否向被上訴人借貸600萬元未清償？
    被上訴人主張謝靄如所簽系爭承諾書已明載「本人於民國81
    年11月27日向丁○○先生『借到』新台幣計壹仟貳佰萬元正
    ，前此曾分次償還借款本金陸佰萬元……所餘借款餘額計陸
    佰萬元正……」，可證明謝靄如承認已收受借款1,200萬元
    ，且尚有600萬元未清償云云，上訴人則否認謝靄如有上開
    借貸行為。查系爭承諾書並無法證明為謝靄如本人所簽，已
    如上述，縱其內容記載「借到」文字，仍不足以證明果有被
    上訴人所稱借貸關係存在。證人己○○雖到庭證稱：謝靄如
    當初經營普生公司，經常透過其向被上訴人週轉，嗣普生公
    司營運困難，謝靄如曾邀請其等合夥，惟其等因對藥品不熟
    ，故僅借錢予謝靄如而未與之合夥。當初借錢時曾談及謝靄
    如所有之一塊土地可與其等合建房屋，借款則由謝靄如所分
    得之房屋價值內扣除，借款時間約在80年前後，有借有還，
    末因普生公司經營困難，借予謝靄如之1,200萬元僅獲償600
    萬元，尚有600萬元仍未清償云云（見原審卷第156頁），此
    經上訴人辯稱普生公司係公股與民股合營，公股占大多數，
    由乙○○擔任名譽董事長，普生公司不可能缺錢，縱使需資
    金週轉亦非由名譽董事長出面等情，而證人為配偶身分，所
    述恐有偏頗被上訴人之虞，且在先前合建糾紛訴訟中，亦未
    曾提及系爭借款或協議書，已如上述，自無法僅憑證人所言
    ，即為有利於被上訴人之認定。何況，借款1,200萬元或清
    償600萬元，金額非小，依常情而論，應有若干資金往來紀
    錄，被上訴人就前述金額之提領、交付等節，始終無法說明
    其過程始末或舉證證明之。再者，依系爭承諾書上記載謝靄
    如以承諾書取代其所簽發之遠期支票，但就謝靄如所簽發之
    支票部分，並未經被上訴人提出任何事証加以說明，倘謝靄
    如確有簽發遠期支票，在債務屆期無法清償之情況下，依一
    般交易常情，應會另開立遠期支票加以更換，或由被上訴人
    繼續持有原支票，而本件被上訴人竟允許謝靄如取回票據，
    僅以一紙未明確記載清償期之承諾書代替，有悖情理。是被
    上訴人既無法就借貸一事舉證以實其說，則其主張謝靄如對
    其尚有600萬元借款未清償云云，自難採信。
五、綜上所述，被上訴人本於消費借貸及繼承之法律關係，請求
    上訴人丙○○等之被繼承人乙○○及戊○○在限定繼承之範
    圍內，連帶給付600萬元及自82年8月8日起至清償日止按年
    息12%計算之利息，於法無據。原審命為連帶給付部分，及
    其假執行之宣告，尚有未洽，上訴意旨指摘此部分原判決不
    當，求予廢棄改判，為有理由，應由本院予以廢棄，改判如
    主文第2項所示。
六、本件事證已甚明確，兩造其餘攻擊防禦方法及證據，於判決
    結果不生影響，不一一論述，附此敘明。
七、據上論結，本件上訴為有理由。依民事訴訟法第463條、第
    385條第1項、第450條、第78條，判決如主文。
中    華    民    國    98    年    6     月    30    日
                    民事第九庭
                        審判長法  官  黃熙嫣
                              法  官  林玲玉
                              法  官  陳玉完
正本係照原本作成。
上訴人不得上訴。
被上訴人如不服本判決，應於收受送達後20日內向本院提出上訴
書狀，其未表明上訴理由者，應於提出上訴後20日內向本院補提
理由書狀（均須按他造當事人之人數附繕本）上訴時應提出委任
律師或具有律師資格之人之委任狀；委任有律師資格者，另應附
具律師資格證書及釋明委任人與受任人有民事訴訟法第466條之1
第1項但書或第2項（詳附註）所定關係之釋明文書影本。
中    華    民    國    98    年    7     月    2     日
                              書記官  鎖瑞嶺
附註：
民事訴訟法第466條之1（第1項、第2項）：
對於第二審判決上訴，上訴人應委任律師為訴訟代理人。但上訴
人或其他法定代理人具有律師資格者，不在此限。
上訴人之配偶、三親等內之血親、二親等內之姻親，或上訴人為
法人、中央或地方機關時，其所屬專任人員具有律師資格並經法
院認為適當者，亦得為第三審訴訟代理人。


司法院資訊處製作；財團法人民間司法改革基金會備份。
